【裁判字號】    89,自,443
【裁判日期】    890623
【裁判案由】    誣告等
【裁判全文】
臺灣臺北地方法院刑事判決                          八十九年度自字第四四三號
    自  訴  人  丁○○
    被      告  丙○○
                戊○○
                甲○○
                乙○○
右列被告等因誣告等案件，經自訴人提起自訴，本院判決如左：
    主      文
丙○○無罪。
戊○○、甲○○、乙○○自訴不受理。
    理      由
壹、自訴意旨略以：被告丙○○於民國八十六年三月二十八日上午九時許，審理自訴
    人自訴台灣台北地方法院（以下稱台北地院）法官劉坤典妨害自由（濫權羈押）
    案件時，明知自訴人並無當場以「混蛋」、「混蛋加三級」、「莫名其妙」等語
    對其侮辱，竟虛構自訴人有上開妨害公務之事實，意圖自訴人受刑事處分將自訴
    人移送檢察官偵辦，而被告戊○○為台灣台北地方法院檢察署（以下稱台北地檢
    署）之檢察官，受理被告丙○○移送上開案件偵查後，其係有追訴犯罪職務之公
    務員，明知自訴人無上開犯行，仍將自訴人提起公訴，被告甲○○為台北地院刑
    庭法官，為有審判職務之公務員，竟為枉法之裁判將自訴人判處有期徒刑四月，
    而被告乙○○為台北地檢署之檢察官，亦係有追訴犯罪職務之公務員，於被告甲○○審理自訴人上開案件時，亦明知自訴人無上開犯行，仍於案件審理時蒞庭論
    告，請法院將自訴人判刑等語，因認被告丙○○涉有刑法第一百六十九條第一項
    規定之誣告罪嫌，被告甲○○涉有刑法第一百二十四條之有審判職務之公務員，
    為枉法裁判之枉法裁判罪嫌，被告戊○○、乙○○則涉有刑法第一百二十五條第
    一項第三款有追訴犯罪職務之公務員明知為無罪之人而使其受追訴之濫權追訴罪
    嫌。
貳、無罪部分－即被告丙○○部分：
  一、按犯罪事實應依證據認定之，無證據不得推定其犯罪事實。又不能證明被告犯
      罪者，應諭知無罪之判決，刑事訴訟法第一百五十四條、第三百零一條第一項
      分別定有明文。又事實之認定，應憑證據，如未能發現相當證據，或證據不足
      以證明，自不能以推測或擬制之方法，為裁判基礎（最高法院四十年台上字第
      八六號判例參照）。且認定犯罪事實所憑之證據，雖不以直接證據為限，間接
      證據亦包括在內，然而無論直接證據或間接證據，其為訴訟上之證明，須於通
      常一般之人均不致有所懷疑，而得確信其為真實之程度者，始得據為有罪之認
      定，倘其證明尚未達到此一程度，而有合理之懷疑存在而無從使事實審法院得
      有罪之確信時，即應由法院為諭知被告無罪之判決（最高法院七十六年台上字
      第四九八六號判例參照）。
  二、本件自訴人認被告丙○○涉有前開犯行，其所持理由無非係以被告丙○○將其
      移送檢察官偵查之妨害公務事實為被告丙○○所憑空捏造為據。
  三、本院經查：
      本件自訴人確有於其自訴本院法官劉坤典妨害自由（濫權羈押）之八十六年度
      自字第二一０號案件之八十六年三月二十八日上午九時許之審判期日，對本院
      承辦該案件之法官即被告丙○○當場以「混蛋」、「混蛋加三級」、「莫名其
      妙」等語侮辱之妨害公務犯行，經檢察官將自訴人提起公訴後，經本院於八十
      六年八月一日以八十六年度易字第三六九七號判決對自訴人判處有期徒刑四月
      ，經自訴人向台灣高等法院提起上訴，復由該院於八十六年十月二十八日以八
      十六年度上易字第六二三二號判決將本院前開判決撤銷，改判處自訴人有期徒
      刑三月而告確定，業據本院調閱上開案卷核閱無誤，並有該案件之判決影本二
      份在卷可稽，本院按刑法上誣告罪，乃必以行為人其所申告之行為內容完全出
      於憑空捏造方有該當（最高法院四十三年台上字第二五一號判例、四十四年台
      上字第五九八號判例參照），如前所述本件自訴人前開妨害公務之犯行，既經
      一、二審法院判決有罪確定，足徵本院法官丙○○將自訴人以其有上開妨害公
      務之行為移送檢察官偵查，並無本件自訴人所指之憑空捏造事實誣告可言，自
      訴人認被告丙○○有誣告之犯行，實有未洽。
  四、綜上所述，自訴人認被告丙○○所涉有刑法第一百六十九條第一項之誣告罪嫌
      ，尚難認與事實相符，此外復查無其他積極證據足資證明被告丙○○有何誣告
      之犯行，既不能證明被告丙○○犯罪，核諸前揭說明，自應由本院為被告丙○○無罪之諭知。
  五、被告丙○○經合法傳喚，無正當理由未於本院指定之八十九年六月九日審理期
      日到庭，惟本件係對被告丙○○為諭知其無罪之判決，爰依刑事訴訟法第三百
      零六條規定不待其陳述逕行判決，應予敘明。
參、不受理部分－即被告戊○○、甲○○、乙○○部分：
  一、本件自訴人雖認被告戊○○、甲○○、乙○○係與被告丙○○基於誣告之犯意
      聯絡，而對其起訴、審判或蒞庭論告，而認被告戊○○、甲○○、乙○○亦係
      共犯刑法第一百六十九條第一項之誣告罪嫌，惟「提起自訴，除應陳明或於自
      訴狀記載犯罪事實及證據外，無庸陳明應適用之法條。亦即法院應就所訴之犯
      罪事實加以審究，而不受所陳明應適用法條之拘束。」「上訴人自訴狀雖謂被
      告等係牽連觸犯行使公務員登載不實公文書及背信罪，但被告等究應否負何種
      法律罪責，自應以其所訴事實應適用之法律為準，不受上訴人等所列法條拘束
      。」「法院應依自訴狀所載自訴事實，探究其真意，適用法律，不受其所引法
      條之拘束。」（本院卷附最高法院七十六年度台上字第二一五八號判決、第七
      三一０號判決及八十三年台上字第三０三四號判決參照），本件自訴人自訴被
      告戊○○、甲○○、乙○○部分之犯罪事實，依其於本院八十九年五月二十六
      日調查及於同年六月九日審理所為供述乃被告戊○○為台北地檢署之檢察官，
      受理被告丙○○移送上開案件偵查後，其係有追訴犯罪職務之公務員，明知自
      訴人無上開犯行，仍將自訴人提起公訴，被告甲○○為台北地院刑庭法官，為
      有審判職務之公務員，竟為枉法之裁判將自訴人判處有期徒刑四月，而被告乙○○為台北地檢署之檢察官，亦係有追訴犯罪職務之公務員，於被告甲○○審
      理自訴人上開案件時，亦明知自訴人無上開犯行，仍於案件審理時蒞庭論告，
      請法院將自訴人判刑（各該期日訊問筆錄及審判筆錄參照）等語，是依其所自
      訴之事實，於本件訴訟上所應審究者乃被告甲○○是否涉有刑法第一百二十四
      條之有審判職務之公務員，為枉法裁判之枉法裁判罪嫌，被告戊○○、乙○○
      部分則是否涉有刑法第一百二十五條第一項第三款有追訴犯罪職務之公務員明
      知為無罪之人而使其受追訴之濫權追訴罪嫌。核諸前揭最高法院三則判決意旨
      ，本院自不受自訴人所認被告戊○○、甲○○、乙○○係涉有刑法第一百六十
      九條第一項誣告罪嫌之拘束，應先予敘明。
  二、本院按犯罪之被害人固得依刑事訴訟法第三百十九條第一項規定向法院提起自
      訴，惟依最高法院二十六年渝上字第八九三號判例「刑事訴訟法第三百十一條
      所定得提起自訴之人，係限於因犯罪而直接被害之人，．．．」所認，乃必以
      犯罪之直接被害者方得提起自訴，而依最高法院五十四年台上字第二四六號判
      例「刑法第一百二十四條之枉法裁判罪，係侵害國家法益之罪，縱裁判結果於
      個人權益不無影響，但該罪既為維護司法權之正當行使而設，是其直接受害者
      究為國家並非個人，個人即非因犯罪而同時被害者，自不得提起自訴。」及五
      十四年台上字第一七八五號判例「刑法第一百二十四條、第一百二十五條第一
      項第三款係侵害國家審判權之犯罪，不得提起自訴。」所認，刑法第一百二十
      四條之枉法裁判罪及第一百二十五條第一項第三款之濫權追訴罪，並無許得由
      犯罪之被害人提起自訴，且不得提起自訴而提起者，應由法院諭知不受理之判
      決，刑事訴訟法第三百三十四條亦定有明文，是自訴人所自訴被告戊○○、甲○○、乙○○部分之前開事實，核諸前揭說明，自應為被告戊○○、甲○○、
      乙○○部分自訴不受理之諭知。
據上論斷，應依刑事訴訟法第三百四十三條、第三百零一條第一項、第三百零六條、
第三百三十四條，判決如主文。
中      華      民      國    八十九    年      六      月    二十三    日
                                      臺灣臺北地方法院刑事第三庭
                                          法  官  葉  建  廷
右正本證明與原本無異。
如不服本判決，應於判決送達後十日內向本院提出上訴狀 (應附繕本) ，上訴於
臺灣高等法院。
                                          書記官  許  婉  如
中      華      民      國    八十九    年      六      月    二十三    日


司法院資訊處製作；財團法人民間司法改革基金會備份。
